臺灣臺南地方法院刑事判決　　　　　　 95年度簡上字第181號
公　訴　人　臺灣臺南地方法院檢察署
上　訴　人　佑鴻旅行社有限公司臺南分公司
兼　被　告
上　訴　人　乙○○
即　被　告
兼上代表人
上　訴　人　瑞祥旅行社有限公司
上　訴　人　甲○○
即　被　告
兼上代表人
上　訴　人　丁○○
兼　被　告
　　　　　　戊○○
共　　　同
選任辯護人　張文嘉律師
上列上訴人即被告等因違反政府採購法案件，不服本院九十四年
度簡字第二六一八號中華民國九十五年三月十六日第一審判決（
聲請案號：九十四年度偵字第三五九七號），提起上訴，本院管
轄之第二審合議庭判決如下：
    主  文
上訴駁回。
    事  實
一、乙○○係佑鴻旅行社有限公司臺南分公司負責人；甲○○係
    瑞祥旅行社有限公司負責人，丁○○則僅係靠行佑鴻旅行社
    有限公司臺南分公司擔任不支薪之業務員，戊○○則為丁○○之母，並另擔任出租遊覽車租借業務之捷麗通運有限公司
    之董事及瑞祥旅行社有限公司之業務員。
二、緣民國九十三年四月間，臺南市政府間辦理「臺南市中西區
    九三年度里鄰長文康（自強）活動暨鄰長訓練餐敘」活動之
    勞務委任之公開招標案，丁○○、戊○○二人有意借用佑鴻
    旅行社有限公司臺南分公司之名義承攬該案，並使捷麗通運
    有限公司得標後能取得出租遊攬車之業務，但恐參與投標之
    合格廠商未達三家，為確保招標機關確能開標決標，乃基於
    共同犯意聯絡，意圖影響採購結果，使佑鴻旅行社有限公司
    臺南分公司能順利得標，旋即由丁○○向乙○○借用「佑鴻
    旅行社」名義；戊○○向甲○○借用「瑞祥旅行社」名義投
    標，並獲乙○○、甲○○同意容許丁○○、戊○○借用公司
    名義參加投標，丁○○、戊○○復指示不知情之捷麗通運有
    限公司會計丙○○填寫佑鴻旅行社有限公司臺南分公司及瑞
    祥旅行社有限公司之標單、規格暨單價分析表資料等投標資
    料後，再於九十三年四月十九日前往臺南市第六信用合作社
    大林分社，自捷麗通運有限公司之帳號一三一六六－八之活
    期存款帳戶中提領二筆新臺幣（下同）五萬九千元，並購買
    付款人為合作金庫銀行臺南分行、票號分別為ＡＺ0000
    000、ＡＺ0000000票面金額均為五萬九千元之連
    號支票二紙，充為佑鴻旅行社有限公司臺南分公司及瑞祥旅
    行社有限公司之押標金使用，戊○○與丁○○遂將佑鴻旅行
    社有限公司臺南分公司之投標價格訂為每人一千四百二十八
    元，而將瑞祥旅行社有限公司之投標價格訂為每人一千四百
    三十八元，以利佑鴻旅行社有限公司臺南分公司得標，並於
    九十三年四月二十一日上午九時許，戊○○與丁○○復指示
    丙○○將「佑鴻旅行社」及「瑞祥旅行社」之投標資料持往
    臺南市政府參與投標，嗣於同日下午二時許，開標後，果由
    佑鴻旅行社有限公司臺南分公司以每人含稅一千四百二十八
    元得標，惟因佑鴻旅行社有限公司臺南分公司、瑞祥旅行社
    有限公司出具之上開押標金支票連號，為臺南市政府人員發
    覺而查悉上情。
二、案經臺南縣警察局新營分局報告臺灣臺南地方法院檢察署檢
    察官偵查終結，聲請以簡易判決處刑。
    理  由
一、上訴人即被告乙○○係上訴人即被告佑鴻旅行社有限公司臺
    南分公司負責人；上訴人即被告甲○○係上訴人即被告瑞祥
    旅行社有限公司負責人，上訴人即被告丁○○則僅係靠行佑
    鴻旅行社有限公司臺南分公司擔任不支薪之業務員（公訴人
    誤載為瑞祥旅行社有限公司之員工），上訴人即被告戊○○
    則為丁○○之母，並另擔任出租遊覽車租借業務之捷麗通運
    有限公司之董事及瑞祥旅行社有限公司之業務員（公訴人漏
    載瑞祥旅行社有限公司之員工）乙節，此有台南巿政府函暨
    瑞祥旅行社有限公司、捷麗通運有限公司變更登記表影本及
    營利事業登記抄本各一份在卷可憑，並為被告乙○○、甲○○、丁○○、戊○○等四人於警訊中自承在卷，此部分事實
    應堪認定。
二、九十三年四月間，臺南市政府間辦理「臺南市中西區九三年
    度里鄰長文康（自強）活動暨鄰長訓練餐敘」活動之勞務委
    任之公開招標案，係由被告戊○○指示不知情之係捷麗通運
    有限公司會計丙○○於九十三年四月十九日前往臺南市第六
    信用合作社大林分社，自捷麗通運有限公司之帳號一三一六
    六－八之活期存款帳戶中提領二筆五萬九千元，並購買付款
    人為合作金庫銀行臺南分行、票號分別為ＡＺ000000
    0、ＡＺ0000000、票面金額均為五萬九千元之連號
    支票二紙，充為佑鴻旅行社有限公司臺南分公司及瑞祥旅行
    社有限公司之押標金使用，嗣於同月二十一日下午二時許開
    標後，由佑鴻旅行社有限公司臺南分公司得標等事實，有台
    南巿第六信用合作社函暨活期存款取款條影本二張、存摺支
    票存款對帳單一紙、顧客基本資料查詢單一紙、捷麗通運有
    限公司於九十三年四月十九日開立活期存款取款憑條二紙、
    捷麗通運有限公司帳戶九十三年四月份對款對帳單、台南巿
    中西區公所函附「台南巿中西區九十三年度里鄰長文康（自
    強）活動暨鄰長訓練餐敘」活動全部召開標文件（內有瑞祥
    旅行社有限公司投標資料、佑鴻旅行社有限公司台南分公司
    投標資料、台南巿政府採購開（決）標紀錄、台南巿政府暨
    所屬機關學校採購開標結果、押標金清單）在卷可憑，並經
    證人丙○○於警訊證稱：「該採購案中，瑞祥旅行社之標單
    、規格暨單價分析表係我填寫，其他外標封、證件封、標單
    封係瑞祥旅行社填寫，因瑞祥旅行社要向捷麗公司借該採購
    案之押標金，因此由瑞祥旅行社派員將投標資料送至捷麗公
    司，據戊○○向我表示，因瑞祥旅行社之標單、規格暨單價
    分析表未填寫，於是戊○○指示我填寫，至於佑鴻旅行社之
    投標資料，均係由丁○○指示我製作、填寫。」、「（有無
    為前述該採購案至第六信用合作社大林分社取款並購買合庫
    台南分行支票，係每張金額五萬九千元之支票做為投標押標
    金使用? 若有，何人指示你辦理？）有，係戊○○指示我前
    往辦理，同時購買二張支票。」「（提示台南市第六信用合
    作社活期存款取款憑條（日期九十三年四月十九日，帳號１
    ３１６６－８，金額五萬九千元）二張，是否係你筆跡？取
    款目的是否為購買押標金支票？） (經檢視後答）是我筆跡
    ，確係購買押標金支票。」及偵查中證稱：「（九十三年四
    月二十一日瑞祥旅行社和佑鴻旅行社的九十三年度台南市中
    西區里鄰長文康活動暨鄰長餐敘的標案是否是你負責？）是
    戊○○叫我去買押標金，錢由捷麗公司的第六信用合作社的
    帳戶提領而購買佑鴻和瑞祥旅行社的押標金」「（這兩家公
    司標案是你作的？）佑鴻公司的是丁○○向戊○○說，戊○○叫我填寫文件內的資料，投標金額是戊○○告訴我的我再
    填到標單內。」等語在卷。證人丙○○雖嗣於偵查中另改異
    前詞證稱瑞祥旅行社有限公司之資料是由甲○○寫標封和標
    單等資料，但將投標金額空下來未寫，事後方由戊○○告訴
    知瑞祥旅行社有限公司的投標金額，再由其填到標單上云云
    。然觀諸瑞祥旅行社有限公司、佑鴻旅行社有限公司臺南分
    公司投標資料中之規格暨單價資料分析表上所填寫之阿拉伯
    數字，其字形、運筆方式，經一般肉眼觀察，即可看出極為
    神似，顯係同一人書寫。另被告甲○○於警詢中自承：「該
    採購案係是我友人捷麗遊覽車公司老闆娘戊○○向我旅行社
    借牌投標，該標單並非我製作，要問戊○○。」等語，足證
    上開瑞祥旅行社有限公司及佑鴻旅行社有限公司臺南分公司
    之標單、規格暨單價分析表資料等投標資料，確由被告丁○○、戊○○指示丙○○填寫無訛。
三、再被告丁○○本身並未經營旅行社，而係靠借牌招攬國內外
    旅遊業務，及參與國內外公私立機構旅遊業務採購案之投標
    等業務，賺取費用，本案臺南市政府間辦理「臺南市中西區
    九三年度里鄰長文康（自強）活動暨鄰長訓練餐敘」活動之
    勞務委任之公開招標案，由其負責該採購案之投標事宜，並
    指示女友丙○○填寫標單資料，並另委請被告戊○○向瑞祥
    旅行社負責人甲○○借牌參與投標等情，業據被告丁○○於
    警詢中自承在卷，核與被告戊○○於警詢中陳稱：「九十三
    年四月間，我兒子丁○○獲知前述臺南市府前述里鄰長自強
    活動採購案，而決定以佑鴻旅行社名義參加投標，並向我商
    借保證金，我隨即答應，另為增加丁○○得標機會，我開口
    向瑞祥旅行社甲○○商量出標事宜，亦獲甲○○答應，我乃
    交待會計小姐去開保證金支票及製作投標書類等作業，該兩
    張取款憑條即是交給丁○○充當佑鴻旅行社及瑞祥旅行社投
    標之押標金」等語相符，並與被告甲○○於警詢中自承「該
    採購案係是我友人捷麗遊覽車公司老闆娘戊○○向我旅行社
    借牌投標，該標單並非我製作，要問戊○○。」、「全部交
    由戊○○處理，我並不知情。」「因係借牌給戊○○使用，
    故是否陪標並不清楚。」等語相符。另被告丁○○如取得上
    開旅遊招標案，則可向被告丁○○繼父陳智全擔任負責人及
    被告戊○○擔任董事之捷麗通運有限公司租借遊攬車，以增
    進捷麗通運有限公司之業務，亦據被告丁○○於警詢中自承
    在卷，再者瑞祥旅行社有限公司、佑鴻旅行社有限公司臺南
    分公司之投標金均由捷麗通運有限公司陳智全帳戶、帳號0
    000000000000000內所支出，為被告四人所
    自承，並有台南巿第六信用合作社函暨活期存款取款條影本
    二張、存摺支票存款對帳單一紙、顧客基本資料查詢單一紙
    可稽，足證被告丁○○、戊○○係為取得招標案賺取費用並
    使捷麗通運有限公司得標後能取得出租遊攬車之業務，而向
    被告乙○○、甲○○借用瑞祥旅行社有限公司、佑鴻旅行社
    有限公司臺南分公司名義投標。
四、由上開投標資料甚或最重要之投票金額均委人他人填寫，押
    標金由他人支出等情，嗣佑鴻旅行社有限公司臺南分公司得
    標後，再將上開押標金轉為佑鴻旅行社有限公司臺南分公司
    與台南市政府訂立契約之履約保證金（此有押標金轉為履約
    保證金申請書一紙在卷可查），足認本案被告乙○○、甲○○實無參與上開臺南市政府間辦理「臺南市中西區九三年度
    里鄰長文康（自強）活動暨鄰長訓練餐敘」活動之勞務委任
    之公開招標案之真意，真正參加投標之人應僅被告丁○○、
    戊○○二人。被告乙○○、甲○○僅係提供將其所屬瑞祥旅
    行社有限公司、佑鴻旅行社有限公司臺南分公司名義借予被
    告丁○○、戊○○參加投標，使上開招標案之投標廠商可能
    符合三家之規定，以遂行被告丁○○、戊○○能順利標得上
    開標案。
五、又被告丁○○、戊○○二人為恐流標，方借用瑞祥旅行社有
    限公司、佑鴻旅行社有限公司臺南分公司二家名義投標，已
    據被告丁○○、戊○○二人於偵查中自白在卷。再按政府採
    購法第八十七條第五項之規定，其旨在規範不具有資格之人
    向具有證照、名義之他人或業者借牌取得標案後，因需再負
    擔一筆借牌費用，致利潤壓縮，進而偷工減料所致，是其行
    為僅需「意圖影響採購結果」並進而借用他人名義或證件或
    容許他人借用名義或證件即可，至於實際上是否致採購結果
    發生變動，則在所不論，此觀諸該條項條文規定：「意圖影
    響採購結果．．」，而非「影響採購結果．．」自明。故本
    件投標案，縱然被告丁○○、戊○○僅借用二家名義參與投
    標，此外並有驊邦旅行社股份有限公司及藍天假期旅行社股
    份有限公司參與投標，惟查被告丁○○、戊○○為恐流標而
    借用牌照以提高決標之機率之行為，自已該當「意圖影響採
    購結果」之構成要件，故被告辯稱本件投標案，因有第三家
    合格且與被告無任何關連之廠商投標，若其標價最低，則被
    告等人即無法得標，自無從中獲取不法利益或達「意圖影響
    採購結果」之目的云云，自不足採。又政府採購法第八十七
    條第五項明文行為人僅需有「意圖影響採購結果」或「獲取
    不當利益」其中之一行為，即需處罰，此觀諸條文用語係「
    或」而非「且」即可明瞭，故被告等人縱未獲取不當利益，
    惟既已「意圖影響採購結果」有如上述，自得以本罪相繩，
    被告等人抗辯「佑鴻旅行社有限公司臺南分公司」係合理得
    標，未獲取不當利益云云，亦無從解免罪責。
七、被告乙○○、甲○○於本院審理時均辯稱：被告丁○○、甲○○分別為佑鴻旅行社有限公司臺南分公司、瑞祥旅行社之
    職員，其等自得以佑鴻旅行社有限公司臺南分公司及瑞祥旅
    行社之名義參與投標，故佑鴻旅行社有限公司臺南分公司與
    瑞祥旅行社並非出借名義予被告丁○○、戊○○投標云云。
    惟按公司職員代表公司以公司名義投標之舉，雖屬民法所示
    員工代表公司從事法律行為，而屬法所容許。然此需公司本
    身確有投標之意，而公司職員代為處理相關事宜，始屬前開
    所述情狀，倘若公司並無投標之真意，而將公司相關證件交
    付予員工，供其以公司名義投標，是此種情形，即屬政府採
    購法所示之容許借牌行為，而為法所不許。查被告乙○○於
    偵查中供稱：佑鴻旅行社有限公司臺南分公司如欲投標，均
    係由方姓、劉姓小姐專人負責處理，且保證金亦由佑鴻旅行
    社有限公司臺南分公司自行負擔等語（參見偵卷第二九頁）
    ；被告甲○○於本院審理時供稱：被告戊○○如欲以瑞祥旅
    行社名義投標，其就將公司證件連同蓋用瑞祥旅行社資料之
    投標信封交予被告戊○○，有關投標內容並不過問，而盈虧
    亦由被告戊○○自行負擔等語（參見本院卷第一一七頁），
    另參以前述佑鴻旅行社有限公司臺南分公司與瑞祥旅行社於
    參與本件投標案件所需之投標金均由捷麗通運公司帳戶內提
    領，而攸關是否獲利之投標條件以及可否得標之金額等重要
    事項，均由被告丁○○、戊○○自行決定，而被告乙○○、
    甲○○均未過問等情，足見佑鴻旅行社有限公司臺南分公司
    與瑞祥旅行社實際上並無參與投標之真意，僅係交付公司證
    件予被告丁○○、戊○○，並同意出借佑鴻旅行社有限公司
    臺南分公司與瑞祥旅行社公司名義供被告丁○○、戊○○用
    以投標。是被告乙○○、甲○○前開行為自屬政府採購法所
    示之容許他人借用本人名義參加投標，被告乙○○、甲○○
    前開所辯，均無可採。綜上所查，本件事證已明，被告等人
    犯行明確，應依法論科。
八、核被告丁○○、戊○○所為係犯政府採購法第八十七條第五
    項前段之意圖影響採購結果，而借用他人名義投標罪。被告
    乙○○、甲○○所為，係犯同條後段之容許他人借用本人名
    義參加投標罪。瑞祥旅行社有限公司、佑鴻旅行社有限公司
    臺南分公司應依同條例第九十二條之規定處罰。被告丁○○
    與被告戊○○就上開犯行間，具有犯意聯絡及行為分擔，均
    應論共同正犯。又被告丁○○、戊○○二人係基於投標單一
    工程之單一犯意，而分借用二家廠商名義，且侵犯益亦屬單
    一，應無連續犯之適用，併此敘明。原審以被告丁○○、戊○○、乙○○、甲○○、瑞祥旅行社有限公司、佑鴻旅行社
    有限公司臺南分公司等人均罪證明確，依刑事訴訟法第四百
    四十九條第一項前段，政府採購法第八十七條第五項、第九
    十二條，刑法第十一條前段、第二十八條、修正前第四十一
    條第一項前段，廢止前罰金罰鍰提高標準條例第二條（易科
    罰金新舊法比較詳下），並審酌被告乙○○、甲○○、丁○○、戊○○四人之前科素行，被告丁○○、戊○○為求順利
    得標，竟徵得被告乙○○、甲○○同意而借用其公司名義陪
    標，影響臺南市政府間辦理「臺南市中西區九三年度里鄰長
    文康（自強）活動暨鄰長訓練餐敘」活動之公平性及利益暨
    各自其他犯罪動機、手段等一切情狀，逕以簡易判決判處被
    告乙○○、甲○○各處有期徒刑三月；被告丁○○處有期徒
    刑六月; 戊○○處有期徒刑五月；被告佑鴻旅行社有限公司
    臺南分公司、瑞祥旅行社均科罰金新臺幣十萬元，並就被告
    乙○○、甲○○、丁○○、戊○○之刑責，併予宣告易科罰
    金之折算標準。其認事用法，均無違誤，量刑亦屬妥適。上
    訴意旨指摘原判決違誤，求予撤銷改為無罪判決之諭知，為
    無理由，應予駁回。另被告乙○○、甲○○、丁○○、戊○○等人行為後，刑法第四十一條第一項前段易科罰金之規定
    業已修正變更，新法規定：「犯最重本刑為五年以下有期徒
    刑以下之刑之罪，而受六個月以下有期徒刑或拘役之宣告者
    ，得以新臺幣一千元、二千元或三千元折算一日，易科罰金
    。」但依據舊法及修正前罰金罰鍰提高標準條例第二條前段
    （現已刪除）規定，被告行為時易科罰金折算標準，應以銀
    元三百元折算一日，經折算為新臺幣後，應以新臺幣九百元
    折算為一日。比較修正前後之易科罰金折算標準，當以修正
    前之規定，較有利於被告乙○○、甲○○、丁○○、戊○○
    ，故應依刑法第二條第一項規定，適用修正前刑法第四十一
    條第一項前段規定，定其折算標準，原判決就此法律之修正
    ，雖未及比較適用然結果並無不同，併予敘明。
據上論斷，應依刑事訴訟法第四百五十五條之一第一項、第三項
、第三百六十八條、第三百六十四條，判決如主文。
本案經檢察官己○○到庭執行職務。
中　　華　　民　　國　　96　　年　　1 　　月　　4 　　日
                          刑事第九庭
                              審判長法  官  楊清安
                                    法  官  朱中和
                                    法  官  卓穎毓
以上正本證明與原本無異。
不得上訴。
                                    書記官   秦建華
中　　華　　民　　國　　96　　年　　1 　　月　　4 　　日
附錄本案論罪科刑法條：
政府採購法第92條
  廠商之代表人、代理人、受雇人或其他從業人員，因執行業務
  犯本法之罪者，除依該條規定處罰其行為人外，對該廠商亦科
  以該條之罰金。
政府採購法第87條
（強迫投標廠商違反本意之處罰）
  意圖使廠商不為投標、違反其本意投標，或使得標廠商放棄得
  標、得標後轉包或分包，而施強暴、脅迫、藥劑或催眠術者，
  處1年以上7年以下有期徒刑，得併科新臺幣3百萬元以下罰金
  。
  犯前項之罪，因而致人於死者，處無期徒刑或7年以上有期徒
  刑；致重傷者，處3年以上10年以下有期徒刑，各得併科新臺
  幣3百萬元以下罰金。以詐術或其他非法之方法，使廠商無法
  投標或開標發生不正確結果者，處5年以下有期徒刑，得併科
  新臺幣1百萬元以下罰金。
  意圖影響決標價格或獲取不當利益，而以契約、協議或其他方
  式之合意，使廠商不為投標或不為價格之競爭者，處6月以上5
  年以下有期徒刑，得併科新臺幣1百萬元以下罰金。
  意圖影響採購結果或獲取不當利益，而借用他人名義或證件投
  標者，處3年以下有期徒刑，得併科新臺幣1百萬元以下罰金。
  容許他人借用本人名義或證件參加投標者，亦同。
  第 1 項、第 3 項及第 4 項之未遂犯罰之。
